臺灣新竹地方法院民事判決  
109年度訴更一字第4號
原      告  文明房屋仲介經紀有限公司

法定代理人  楊承翰  
訴訟代理人  曾文欽  
被      告  劉詠涵  
            彭睿逸  


上二人共同
訴訟代理人  魏翠亭律師            
            余嘉勳律師
            陳恩民律師
上  一  人
複代理人    許育齊律師
上列當事人間給付報酬等事件，本院於民國110年1月12日言詞辯
論終結，判決如下：
    主  文
原告之訴及假執行之聲請均駁回。
訴訟費用由原告負擔。
    事實及理由
一、原告起訴主張：
㈠、兩造先於民國108年5月5日簽立不動產一般委託銷售契約書（
    下稱「前委託書」，訴更一卷第67-91頁），約定由被告2人
    委託原告銷售被告2人所共有坐落於新竹縣○○鎮○○段00000 
    地號土地（被告劉詠涵應有部分2/3 、被告彭睿逸應有部分
    1/3 ）、同段715地號土地（被告彭睿逸應有部分1/2 ）、
    門牌號碼新竹縣○○鎮○○路000 巷00弄00號房屋（被告劉詠涵
    應有部分2/3 、被告彭睿逸應有部分1/3 ）（下合稱系爭房
    地），委託銷售期間為108 年5 月5日起至108 年8月6日止
    ，委託銷售價格為新臺幣（下同）5,500 萬元。然委託銷售
    期間內未出現買主。
㈡、嗣兩造再於108年8月13日簽立不動產專任委託銷售契約書（
    下稱系爭委託書，訴字卷第17-21頁即原證一），約定由被
    告2人委託原告銷售系爭房地，委託銷售期間為108 年8 月1
    3日起至108 年10月15日止，委託銷售價格降為2,500 萬元
    。依據系爭委託書第5條第1 項約定，原告於買賣契約成立
    時，得向被告2 人收取服務報酬，數額為實際成交價之4%。
    原告覓得訴外人即證人鍾文國願買，鍾文國先於108年8月12
    日出價2,500萬元、8月16日提高為2,550萬元、8月17日更提
    高為2,618萬元，此有鍾文國簽名之要約書可證（訴字卷第2
    3-25頁即原證二），買方一開始出價即已達到被告委託銷售
    價格。
㈢、惟經原告通知被告2人前往原告公司簽訂買賣契約時，被告2
    人皆置若罔聞，故意使系爭委託書約定請求報酬之條件無法
    成就。被告2 人故意以不正當行為阻止條件成就，應視為條
    件已成就，即原告得依據系爭委託書向被告請求100 萬元之
    報酬【計算式：2,500萬元x4%=100萬元】。
㈣、另者，系爭委託書第9 條約定被告有與原告所仲介成立之買
    方簽訂不動產買賣契約書以及辦理相關手續之義務。而被告
    係因可歸責於渠等之事由而不履行上開義務，應負遲延責任
    ，即原告得依據系爭委託書向被告2 人請求100 萬元之遲延
    損害賠償。
㈤、爰擇一依民法第101條第1項及系爭委託書第5條第1項約定；
    或依民法第231 條第1 項及系爭委託書第5 條第1 項約定為
    請求，並聲明：⑴被告應給付原告100 萬元，及自起訴狀繕
    本送達翌日起至清償日止，按年息5%計算之利息。⑵願供擔
    保，請准宣告假執行（訴更一卷第61頁）。
二、被告答辯則以：
㈠、不爭執前委託書真正，然因前委託銷售期間內未出現買主，
    故前委託書已逾期失效。亦不爭執有簽署系爭委託書，然委
    託銷售期間僅有108年8月13日至108年8月16日而己，此觀系
    爭委託書第19條「其他約定事項」記載（訴字卷第21頁）即
    明，並非委託至108年10月15日。在108年8月13-16日之間，
    被告僅只收到過1次原告以LINE傳送之訴外人鍾姓買主之要
    約書，要約金額僅2,400萬元，並未達到2,500萬元，被告當
    然不必出面與之簽訂不動產買賣契約書。
㈡、詳言之：
　⒈被告彭睿逸本身亦從事不動產仲介工作，前委託書之委託期
    間內，被告有與數家仲介公司（包括原告在內）簽訂一般委
    託銷售契約，於前委託書108年8月6日委託銷售期間屆滿前
    ，並無適當買主出現。嗣於108年8月13日，原告向被告表示
    已有買主出價，但要求被告大幅降價。被告彭睿逸因急需用
    錢，且被告彭睿逸之父親（即被告劉詠涵之配偶）於102年2
    月間在系爭房地自殺（有於現況說明書載明），為求儘快取
    得金錢，始同意降價至2,500萬元但僅專任委託4天（108年8
    月13-16日），且兩造於系爭委託書第19條「其他約定事項
    」明確記載：「即日起至108年8月16日若賣方有買方願出售
    超過本契約價，賣方可出賣他人，本合約作廢（作廢需有依
    據方可）」，實質上是一般委託。故被告不知為何原告提出
    於法院之系爭委託書第3條竟不實記載委託銷售期間為108 
    年8 月13日起至108 年10月15日止。
  ⒉108年8月13日簽署系爭委託書後未久，原告即以LINE傳送訴
    外人鍾姓買主於108年8月12日16:00時要約書編號R080071之
    要約書予被告，但要約金額僅2,400萬元，被告不同意成交
    ，亦拒絕與買主議價。此後，被告即未再收到任何由原告轉
    知之要約書，故否認原告所提「原證二要約書」（訴字卷第
    23-25頁）之真正，被告在此件訴訟之前從未見過。甚者，
    同一份編號R080071要約書，原告傳予被告者乃108年8月12
    日16:00時開價2,400萬元（訴更一卷第53頁即被證一），然
    原告提出於法院者竟是108年8月12日16:00時開價2,500萬元
    ，足見原告所提「原證二要約書」不實。
㈢、據上，原告不得執內容不實且片面變動修改之「原證二要約
    書」向被告請求報酬。原告出示予被告之「被證一要約書」
    價格未達委託銷售價格，被告無出面簽訂不動產買賣契約之
    義務。從而，被告既無履約遲延亦無以不正當手段阻止給付
    報酬條件成就。
㈣、答辯聲明：⑴原告之訴及假執行之聲請均駁回。⑵如受不利益
    判決，願供擔保，請准宣告免為假執行。　　　　　　
三、本院之判斷：
㈠、按當事人主張有利於己之事實者，就其事實有舉證之責任，
    民事訴訟法第277條本文定有明文。民事訴訟如係由原告主
    張權利者，應先由原告負舉證之責，若原告先不能舉證，以
    證實自己主張之事實為真實，則被告就其抗辯事實即令不能
    舉證，或其所舉證據尚有疵累，亦應駁回原告之請求（最高
    法院17年上字第917號判例意旨參照）。
㈡、被告固不否認簽署系爭委託書，惟辯稱委託銷售期間僅有108
    年8月13日至108年8月16日而己，且於左列期間內僅只收到1
    份開價2,400萬元之要約書，並否認原告所提原證一系爭委
    託書、原證二要約書之內容實質真正。經查：
　⒈本院當庭勘驗原告提出之原證二要約書原本（訴字卷第23、2
    5頁影本所由來的原本），略為：將要約書原本透光辨視，
    可見右上角要約書編號原始印刷為R050471，其上經人黏貼
    新的要約書編號為R080071予以覆蓋；又原證二要約書原本
    內容與被告所提被證一要約書內容不相同，原告所提原證二
    要約書原本並無鍾文國捺指印，反而是被告所提被證一要約
    書有鍾文國捺指印3枚（指印俱接在簽名之後）；又被告所
    提被證一要約書鍾文國承購總價款2,400萬元，在相同位置
    相同欄位，原告所提原證二要約書鍾文國承購總價款遭人以
    雙橫線劃掉2,500萬元，此有勘驗筆錄可稽（訴更一卷第62
    頁）。兩造各自持有之要約書內容不相同，然原告不否認被
    告持有之被證一要約書確實係原告以LINE傳送予被告者（訴
    更一卷第63頁）。是以，兩份不同之要約書（一者達到委託
    銷售價格、另一者未達到委託銷售價格），究以何者為真，
    實有重大疑義。
　⒉經本院詢問原告：若鍾文國出價已達到2,500萬元，為何原告
    要修改成2,400萬元並LINE交付被告？原告則稱：是應被告
    彭睿逸之要求，8月12日客人出價2,500萬元，萬一被告劉詠
    涵要拿2,500萬元，那原告就沒有仲介費了，故被告彭睿逸
    要我幫他改要約書的金額為2,400萬元。8月13日當天原告陪
    同被告彭睿逸去找被告劉詠涵，他們答應要賣，所以當下簽
    署專任委託，原告8月13日就通知被告簽約，8月16日被告又
    說如果實拿2,500萬元就願意簽約，但後來又不來簽約等語
    （訴更一卷第61-63頁）。惟查：
　⑴若果鍾文國簽署之要約書出價2,500萬元，原告身為不動產仲
    介，竟擅自篡改要約人之要約價格降為2,400萬元，已應予
    非難。仲介公司擅自篡改要約人之要約價格，使原本能成交
    變成不能成交，不但違背委託，亦使自己報酬落空，原告稱
    此舉是配合賣方即被告彭睿逸之要求，殊難索解。　　
　⑵若果原告是擔心被告不肯降價求售，則應盡力說服被告降價
    至2,500萬元含仲介費，或者說服鍾文國更提高要約價格至2
    ,500萬元以上。然原告擅自篡改要約人之要約價格降為2,40
    0萬元，完全無法達到成交目的。
　⑶再設若原告是應被告彭睿逸之要求，先於8月12日將鍾文國出
    價2,500萬元篡改為2,400萬元，於8月13日與被告劉詠涵簽
    訂系爭委託書時，使被告劉詠涵誤信買方出價只有2,400萬
    元，若能以2,500萬元賣出，則原告有功勞值得取得4%報酬
    ，被告仍實得2,400萬元、原告實得100萬元。若如此，原告
    於108年8月13日簽約後，應即刻將鍾文國出價2,500萬元之
    要約書以LINE通知被告即可成交，然原告反而陳稱：我是口
    頭上跟被告彭睿逸說，因為被告劉詠涵價錢一直要變，也不
    願意出來簽約，而且被告彭睿逸也沒有跟我要等語（訴更一
    卷第66頁）之違背事理的作法。
　⑷參諸原告所提108年8月19日中山郵局第146號存證信函、108
    年8月26日中山郵局第156號存證信函（訴字卷第27-29頁）
    均未提及買方出價若干元，亦未附上原證二要約書作為附件
    。
　⑸尤為重要者，乃有鍾文國簽名捺指印之被證一要約書右下方
    框內，買方同意按成交總價之2%為服務報酬，還原手寫半截
    文字應為「服務費肆拾捌萬元正」；而無鍾文國捺指印之原
    證二要約書右下方框內，買方同意按成交總價之2%為服務報
    酬，還原手寫半截文字應為「服務費伍拾萬元正」。再核至
    原證二要約書原本右上角，要約書原始印刷編號為R050471
    ，其上經人黏貼另一編號為R080071加以覆蓋之情節，原告
    所提原證二要約書，有變造內容之重大嫌疑，無足憑採。　
　⑹至於被告辯稱其簽署之系爭委託書委託銷售期間僅有108年8
    月13-16日乙節，被告自承無法提出系爭委託書副本供核（
    訴更一卷第64頁）。然本院審酌：前委託書係一般委託，長
    達3個月期間無法售出，被告應已無意願繼續委託原告仲介
    出售，遑論更易為專任委託，使自己之可能買主來源更加狹
    隘。然在原告表明已有買主出價2,400萬元情形下，被告自5
    ,500萬元降至2,500萬元以求迅速取得現金，故以極短期專
    任委託，兼對仲介施以時間壓力，即有可能。否則在鉅幅降
    價3,000萬元情形下，還委託原告可以慢慢賣2個多月（108
    年8月13日至108年10月15日），不合常情。又若果被告同意
    以2,500萬元讓原告慢慢賣，卻只爭取於108年8月13-16日此
    4日內可以自己賣，即其他約定事項「即日起至108年8月16
    日若賣方有買方願出售超過本契約價，賣方可出賣他人，本
    合約作廢（作廢需有依據方可）」，無異於作繭自縛，與常
    理不合。本院兼衡原告自承篡改買方要約金額之舉、及本院
    對於原證二要約書審認結果（有變造內容之重大嫌疑），故
    認被告辯稱其簽署之系爭委託書委託銷售期間僅有108年8月
    13-16日，原告擅加委託銷售期間至108年10月15日，即非空
    穴來風。
㈢、綜上，原告執原證一系爭委託書、原證二要約書主張訴外人
    鍾文國於被告委託銷售期間內之出價已達到被告委託銷售價
    格，不足採信。從而，原告依民法第101條第1項及系爭委託
    書第5條第1項約定；或依民法第231 條第1 項及系爭委託書
    第5 條第1 項約定，請求被告給付原告100 萬元，及自起訴
    狀繕本送達翌日起至清償日止，按年息5%計算之利息，為無
    理由，應予駁回。原告之訴既經駁回，所為假執行之聲請即
    失所附麗，應併予駁回。
四、本件事證已臻明確，兩造其餘攻擊、防禦方法及所提證據，
    經審酌後，於判決結果不生影響，爰不一一論述。
五、訴訟費用負擔之依據：民事訴訟法第78條。
中　　華　　民　　國　　110 　年　　1 　　月　　29　　日
                  民事第二庭    法　官　陳麗芬
以上正本係照原本作成。
如對本判決上訴，須於判決送達後20日內向本院提出上訴狀。如
委任律師提起上訴者，應一併繳納上訴審裁判費。
中　　華　　民　　國　　110 　年　　2 　　月　　1 　　日
                                書記官　曾煜智